---
title: "SAP  - Projekt - Analiza teniskih mečeva"
author: "Benjak Petar, Bilić Ante, Kaštelan Niko, Paradžik Mario"
output:
  pdf_document: default
  html_document:
    df_print: paged
---

```{r setup, include=FALSE}
knitr::opts_chunk$set(echo = TRUE)
```

## Motivacija i opis problema
Statistika i predviđanje sportskih rezultata mogu pomoći menadžerima, trenerima, procjeniteljima kvota i drugima u donošenju odluka. U tenisu je statistika kao alat dobila dodatnu popularnost zahvaljujući bivšem treneru Craigu O’Shaughnessyu, strategu s uporištem u statistici čija je analiza bila ključna u rezultatima Novaka Đokovića protiv njegovih najvećih rivala. Svojim zaključcima izvedenim iz povijesnih podataka mečeva tenisačima je moguće prilagoditi kondicijske pripreme, teniske treninge i strategiju protiv pojedinih protivnika, što rezultira boljom i konzistentnijom igrom.

### Učitavanje potrebnih paketa
```{r echo=T, error=FALSE, warning=FALSE, message=FALSE}
library(dplyr)
library(tidyverse)
```

### Učitavanje podataka
```{r}
tennisMatches <- read.csv("tennis_atp_matches.csv")
tennisMatchesOHB = read.csv('tennis_atp_matches_ohb.csv', sep = ';')
tennisMatches$winner_ohb <- tennisMatchesOHB$winner_ohb
tennisMatches$loser_ohb <- tennisMatchesOHB$loser_ohb
```

### Dimenzija podataka
```{r}
dim(tennisMatches)
```

### Nazivi varijabli
```{r}
names(tennisMatches)
```

### Prikaz podataka
```{r}
View(tennisMatches)
```


### Tipovi varijabli u skupu podataka
```{r}
sapply(tennisMatches, class)
```

Kod učitavanja podataka može doći do situacije gdje se tipovi podatak pogrešno prepoznaju
pa ih je potrebno ručno izmijeniti. U ovom se slučaju krivo prepoznaju tipovi varijabli: tourney_date, winner_id te loser_id.
```{r}
tennisMatches <- tennisMatches %>% mutate(
  tourney_date = as.Date(as.character(tourney_date), "%Y%m%d"),
  winner_id = as.factor(winner_id),
  loser_id = as.factor(loser_id)
)
```

```{r}
summary(tennisMatches)
```

### Traženje nedostajućih vrijednosti
Dani skup podataka nerijetko sadrži nedostajuće podatke. Rad nad takvim podacima može dovesti do pogrešaka u testiranju hipoteza i zaključivanju. Varijable s velikim udjelom nedostajućih vrijednosti odbacujemo iz skupa podataka.
```{r}
for (col_name in names(tennisMatches)) {
  if (sum(is.na(tennisMatches[, col_name])) > 0) {
    cat("Ukupno nedostajućih vrijednosti za varijablu ", col_name, ": ", sum(is.na(tennisMatches[, col_name])), "\n")
  }
}
```

Varijabla winner_seed ima 59% nedostajućih vrijednosti, a varijabla loser_seed ima 78% nedostajućih vrijednosti što znači da nam ne daju puno informacija o teniskim mečevima pa se takve varijable uklanjanju iz skupa podataka.
```{r}
tennisMatches <- select(tennisMatches, -c("winner_seed", "loser_seed"))
dim(tennisMatches)
```

## Problem 1
###Možemo li nešto zaključiti iz distribucije visine najboljih deset igrača u posljednjih 30 godina u odnosu na distribuciju visine igrača koji nisu bili tako uspješni?

Potrebno je izdvojiti visine tenisača u dva različita skupa podataka. Prvi skup podataka sadrži sve visine igrača koji su u trenutku odigravanje meča bili u top deset najboljih tenisača. Drugi skup podataka sadrži sve visine igrača koji u trenutku odigravanje meča nisu bili u top deset najboljih tenisača.

```{r}
# Spremanje visina igrača koji su u trenutku igranja meča u top deset najboljih
topTenWinnerHeight <- tennisMatches[tennisMatches$winner_rank <= 10, ]$winner_ht
topTenLosserHeight <- tennisMatches[tennisMatches$loser_rank <= 10, ]$loser_ht
topTenHeight <- append(topTenWinnerHeight, topTenLosserHeight)
# Odbacivanje nedostajećih vrijednosti
topTenHeight <- topTenHeight[complete.cases(topTenHeight)]
summary(topTenHeight)
hist(topTenHeight, xlab = "Visina igrača", ylab = "Frekvencija", main = "Visina igrača koji su u top deset najboljih")
```


```{r}
# Spremanje visina igrača koji u trenutku igranja meča nisu u top deset najboljih
notTopTenWinnerHeight <- tennisMatches[tennisMatches$winner_rank > 10, ]$winner_ht
noTopTenLosserHeight <- tennisMatches[tennisMatches$loser_rank > 10, ]$loser_ht
notTopTenHeight <- append(notTopTenWinnerHeight, noTopTenLosserHeight)
# Odbacivanje nedostajećih vrijednosti
notTopTenHeight <- notTopTenHeight[complete.cases(notTopTenHeight)]
summary(notTopTenHeight)
hist(notTopTenHeight, xlab = "Visina igrača", ylab = "Frekvencija", main = "Visina igrača koji nisu u top deset najboljih")
```

Prije određivanja testa potrebno je provjeriti normalnost podataka.

### Histogram te QQ-dijagram upućuju na normalnost podataka visine top deset najboljih igrača.
```{r}
# QQ-dijagram
qqnorm(topTenHeight, pch = 1, frame = FALSE, main = "Visina top deset najboljih igrača")
qqline(topTenHeight, col = "steelblue", lwd = 2)
```

Histogram te QQ-dijagram upućuju na normalnost podataka visine igrača koji nisu u top deset najboljih.
```{r}
# QQ-dijagram
qqnorm(notTopTenHeight, pch = 1, frame = FALSE, main = "Visina igrača koji nisu u top deset najboljih")
qqline(notTopTenHeight, col = "steelblue", lwd = 2)
```

Pod pretpostavkom da visine igrača prate normalnu distribuciju nastavlja testiranje povezanosti visine i uspješnosti igrača, koristi se t-test.

Testira se postoji li značajna razlika u očekivanju visine igrača koji su u top deset najboljih te onih koji nisu.

$H_0$: očekivanje visine igrača koji su u top deset najboljih je jednako očekivanju visine onih igrača koji nisu top deset najboljih
$H_1$: očekivanje visine igrača koji su u top deset najboljih je veće od očekivanja visine onih igrača koji nisu u top deset najboljih

### Provedba t-testa

### Provjera jednakosti varijanci

```{r}
varTopTen <- var(topTenHeight)
varNotTopTen <- var(notTopTenHeight)
cat("Varijanca top deset najboljih igrača: ", varTopTen, "\n")
cat("Varijanca igrača izvan top deset najboljih: ", varNotTopTen)
```


### Test o jednakosti varijanci

Ako imamo dva nezavisna slučajna uzorka $X_1^1, X_1^2, \ldots X_1^{n_1}$ i $X_2^1, X_2^2, \ldots, X_2^{n_2}$ koji dolaze iz normalnih distribucija s varijancama $\sigma_1^2$ i $\sigma_2^2$, tada slučajna varijabla
$$F = \frac{S_{X_1}^2 / \sigma_1^2}{S_{X_2}^2 / \sigma_2^2}$$

ima Fisherovu distribuciju s $(n_1 - 1, n_2 - 1)$ stupnjeva slobode, pri čemu vrijedi:
$$S_{X_1}^2 = \frac{1}{n_1 - 1} \sum_{i = 1}^{n_1} (X_1^i - \bar{X}_1)^2, \quad S_{X_2}^2 = \frac{1}{n_2 - 1} \sum_{i = 1}^{n_2} (X_2^i - \bar{X}_2)^2.$$
Hipoteze testa jednakosti varijanci glase:
$$ \begin{aligned}
H_0&: \sigma_1^2 = \sigma_2^2 \\
H_1&: \sigma_1^2 \neq \sigma_2^2
\end{aligned} $$

```{r}
var.test(topTenHeight, notTopTenHeight)
```
### Zaključak 
Odbacujemo hipotezu $H_0$ o jednakosti varijanci pri razini značajnosti od 0.05 s obzirom da je p-vrijednost 2.2e-16.

Provedba t-testa uz pretpostavku o nejednakosti varijanci.

```{r}
t.test(topTenHeight, notTopTenHeight, alt = "greater", var.equal = FALSE)
```
### Zaključak
Na razini značajnosti od 0.05 odbacujemo hipotezu $H_0$ premda je p-vrijednost 2.2e-16, postoji značajna razlika visina igrača u top deset najboljih u posljednjih 30 godina i onih izvan top deset najboljih. Visina igrača u top deset najboljih je veća od visine igrača koji nisu u top deset najboljih.

Iz provedenog testa ne možemo zaključiti da visina izravno utječe na uspješnost igrača, već samo korelaciju između visine i uspješnosti igrača.



## Problem 2
### Predviđa li pobjeda prvog seta pobjedu cijelog meča?

Potrebno je izdvojiti sve mečeve u kojima je pobijedio onaj tenisač koji je pobijedio i prvi set.

Podaci o setovima mogu sadržavati W/O koji označuju predaju ili diskvalifikaciju, pa te takve podatke potrebno ukloniti iz skupa podataka.
```{r}
# Uklanjanje mečeva kojima je score W/O
tennisMatchesSet <- tennisMatches[!is.na(as.numeric(substr(tennisMatches$score, 1, 1))), ]
#Izdvajanje rezultata
scores <- tennisMatchesSet$score
#Dohvaćanje prvog seta
firstSet <- substr(scores, 1, 3)
```

Sada preslikavam podatke u 1 i -1, tj. ako je pobjednik dobio prvi set tada rezultat označavam s 1, 
a ako je gubitnik dobio prvi set tada to oznčavam s -1.
Ako pobjeda prvog seta nije povezana s pobjedom meča, 
tada očekujem da će srednja vrijednost biti oko 0
```{r}
eFunc <- function(strSet){
  wScore = as.numeric(substr(strSet, 1 , 1))
  lScore = as.numeric(substr(strSet, 3,3))
  if(wScore > lScore){
    #W je pobijedio prvi set
    return(1)
  }else if(lScore > wScore){
     #L je dobio prvi set
     return(-1)
  }else{
    return(0)
  }
}
extractedData <- c()
for(i in firstSet){
  extractedData <- c(extractedData, eFunc(i))
}
```


#### Provedba testa

Testiram, razlikuje li se srednja vrijednost statistički značajno od 0

$$H_0: \mu = 0$$
$$H_1: \mu > 1$$

```{r}
t.test(extractedData, alt="greater")
```


Iz provedenih testova možemo zaključiti korelaciju podbjede prvog seta u svezi s pobjedom meča, ali ne možemo zaključiti da pobjeda prvog seta uzrokuje pobjedu meča.



## Problem 3
###Možemo li temeljem danih varijabli predvidjeti pobjednika teniskog meča?
```{r}
```



## Problem 4
Utječe li broj aseva na ishod pobjednika?

Zato što u jednom meču podatci broja aseva pobjednika i asevi broja gubitnika ovisi o igračima koji igraju,
ne mogu promatrati distribucije odvojeno, stoga zaključujem da trebam provjeriti je li broj aseva koji je ostvario
pobjednik statistički značajno veći da bi se zaključila povezanost broja aseva i ishoda meča.


#### Provjera normalnosti podataka
Provjeravam jesu li ispunjeni uvjeti za provedbu t testa


Provjeravam normalnost uparenih podataka broja aseva igrača koji je pobijedio (W)
umanjene za broj aseva koje je ostvario igrač koji je izgubio (L).
```{r}
aseviUpareni <- c(tennisMatches$w_ace - tennisMatches$l_ace)
```


```{r}
qqnorm(aseviUpareni, pch = 1, frame = FALSE, main = "Brojevi aseva W - L")
qqline(aseviUpareni, col = "steelblue", lwd = 2)
```

Iz QQ dijagrama vidim da podatci imaju odstupanja od normalne distribucije.
```{r}
hist(aseviUpareni, main = "Broj aseva W - L", xlab = "Razlika aseva", ylab = "Frekvenicja")
```

Podatci prate zvonoliku krivulju, a t-test je robustan na ne normalnost, 
tj. distribucija uzorka ne mora biti normalna da bi t test dao ispravne rezultate,
 ali po obliku mora pratiti normalnu krivulju.
```{r}
summary(aseviUpareni)
boxplot(aseviUpareni)
```


#### Provodim jednostrani T test

Hipoteze:
$$H_0: \mu_w - \mu_l = 0$$
$$H_1: \mu_w - \mu_l > 0$$


```{r}
# Provedba t testa
t.test(aseviUpareni, alt = "greater")
```

#### Zaključak

Zbog male p-vrijednosti mogu odbaciti hipotezu $H_0$ i zaključiti da broj ostvarenih aseva igrača koji je pobijedio je statistički značajno veće
na dostupnom uzorku nego od broja aseva koje je ostvario igrač koji je izgubio,
stoga zaključujem da broj ostvarenih aseva utječe na pobjedu u meču.



## Problem 5
### Utječe li postotak osvojenosti poena prvim servisom na ishod pobjednika?


### Opis i postupak
Mnogi tenisači stavljaju veliki fokus na povećanje osvajanja poena prvim servisom pa se postavlja pitanje utječe i postotak osvojenosti poena prvim servisom na ishod pobjenika. 

Potrebno je izdvojiti postotak osvojenosti poena prvim servisom pobjenika mečeva i postotak osvojenosti poena prvim servisom gubitnika mečeva te ispitati njihov odnos.


### Korišten test
Ovu ćemo hipotezu testirati t-testom.

$$T = \frac{ \overline{x_{1}} - \overline{x_{2}} } {\sqrt{\frac {s2} {n_{1}} + \frac{s^2} {n_{2}} }}$$


### Dohvat podataka
```{r}
#postotak osvajanja poena prvim servisom
p1WonW = ( tennisMatches$w_1stWon / tennisMatches$w_svpt ) 
p1WonL = ( tennisMatches$l_1stWon / tennisMatches$l_svpt ) 

#punjenje nedostajećih vrijednosti očekivanjem
meanW = mean(p1WonW, na.rm=TRUE)
meanL = mean(p1WonL, na.rm=TRUE)

p1WonW[is.na(p1WonW)] = meanW
p1WonL[is.na(p1WonL)] = meanL

cat("Postotak osvojenosti poena prvim servisom pobjednika:\n")
summary(p1WonW)

cat("Postotak osvojenosti poena prvim servisom gubitnika:\n")
summary(p1WonL)
```

### Vizualizacija
```{r}
hist(p1WonW,
     xlab="Postotak",
     ylab="Broj ishoda",
     main="Postotak osvojenosti poena prvim servisom pobjednika",
     xlim=c(0,1))

hist(p1WonL,
     xlab="Postotak",
     ylab="Broj ishoda",
     main="Postotak osvojenosti poena prvim servisom gubitnika",
     xlim=c(0,1))

p1Won.frame = data.frame(w = p1WonW,l = p1WonL)
boxplot(p1Won.frame, col =c("green", "red"))
```

Iz prikazanih dijagrama se može naslutiti da je postotak osvojenosti poena prvim servisom veći kod pobjednika u odnosu na gubitnike. Obje populacije imaju zvonolik oblik, no testirajmo normalnost i qq-plotom. 



### Provjera normalnosti
```{r}
qqnorm(p1WonW,
  pch = 1,
  frame = FALSE,
  main = "Postotak osvojenosti poena prvim servisom pobjednika"
)
qqline(p1WonW, col = "steelblue", lwd = 2)

qqnorm(p1WonL,
  pch = 1,
  frame = FALSE,
  main = "Postotak osvojenosti poena prvim servisom gubitnika"
)
qqline(p1WonL, col = "steelblue", lwd = 2)
```

Pregledom dijagrama vidimo da podaci imaju odstupanja od normalne distribucije, ali je t-test robustan na ne-normalnost kada podaci imaju zvonolik oblik.


### Testiranje jednakosti varijanci

Kako bi se moglo odlučiti koji će se t-test koristiti potrebno je provesti test o jednakosti varijanci.

```{r}
varPobjednik <- var(p1WonW)
varGubitnik <- var(p1WonL)

cat("Varijanca postotka dobivenosti poena prvim servisom pobjednika: ", varPobjednik, "\n")
cat("Varijanca postotka dobivenosti poena prvim servisom gubitnika: ", varGubitnik, "\n")
```

```{r}
var.test(p1WonW, p1WonL)
```

Zaključak:
Na razini značajnosti od 1% može se zaključiti da varijance postotka dobivenosti poena prvim servisom pobjednika i gubitnika nisu jednake.


### Testiranje hipoteze

Za testiranje utjecaja postotka dobivenosti poena prvim servisom na ishod pobjednika koristi se t-test sa nepoznatim te nejednakim varijancama.

Hipoteze:

$H_0$ : postotci dobivenosti poena prvim servisom pobjednika i gubitnika meča su jednaki
$H_1$ : postotak dobivenosti poena prvim servisom je veći kod pobjednika u odnosu na gubitnike meča

$H_0: \mu_w - \mu_l = 0$ 
$H_0: \mu_w - \mu_l > 0$
```{r}
t.test(p1WonW, p1WonL,
  alternative = "greater",
  var.equal = FALSE
)
```

Zaključak:
Na razini signifikantnosti od 1% odbacujemo nultu hipotezu te zaključujemo da je postotak dobivenosti poena prvim servisom pobjednika meča veći od postotka dobivenosti poena prvim servisom gubitnika meča premda je dobivena p-vrijednost manja od 2.2e-16.



## Problem 6
### Jesu li ljevaci nezgodniji protivnici dešnjacima koji igraju jednoručni backhand?

Potrebno je usporediti odnos broja pobjeda te gubitaka igrača koji je dešnjak i igra jednoručni backhand kada igra protiv ljevaka te kada igra protiv dešnjaka.


### Izdvajanje podataka i pregled
```{r message=FALSE, warning=FALSE, echo=FALSE}
rightVSohbWinner = tennisMatchesOHB[tennisMatchesOHB$winner_ohb == "TRUE" & tennisMatchesOHB$winner_hand == "R" & tennisMatchesOHB$loser_hand == "R", ]

leftVSohbWinner = tennisMatchesOHB[tennisMatchesOHB$winner_ohb == "TRUE" & tennisMatchesOHB$winner_hand == "R" & tennisMatchesOHB$loser_hand == "L", ]

rightVSohbLoser = tennisMatchesOHB[tennisMatchesOHB$loser_ohb == "TRUE" & tennisMatchesOHB$loser_hand == "R" & tennisMatchesOHB$winner_hand == "R", ]

leftVSohbLoser = tennisMatchesOHB[tennisMatchesOHB$loser_ohb == "TRUE" & tennisMatchesOHB$loser_hand == "R" & tennisMatchesOHB$winner_hand == "L", ]

print(paste0('Broj pobjeda protiv dešnjaka: ', nrow(rightVSohbWinner)))
print(paste0('Broj gubitaka protiv dešnjaka: ', nrow(rightVSohbLoser)))
print(paste0('Udio pobjeda u mečevima protiv dešnjaka (%): ', nrow(rightVSohbWinner) / (nrow(rightVSohbWinner) + nrow(rightVSohbLoser)) * 100))

print(paste0('Broj pobjeda protiv ljevaka: ', nrow(leftVSohbWinner)))
print(paste0('Broj gubitaka protiv ljevaka: ', nrow(leftVSohbLoser)))
print(paste0('Udio pobjeda u mečevima protiv ljevaka (%): ', nrow(leftVSohbWinner) / (nrow(leftVSohbWinner) + nrow(leftVSohbLoser)) * 100))

```
Iz prikaza podataka možemo naslutiti da postoji razlika u vjerojatnosti pobjede dešnjaka koji igra jednoručni backhand kada igra protiv dešnjaka te kada igra protiv ljevaka. Moramo provesti testiranje kako bi vidjeli je li opažena razlika statistički značajna.


### Testiranje hipoteze

Provodimo Hi-kvadrat test jednakosti proporcija.

Hipoteze:

$H_0: \mu_r = \mu_l$
$H_1: \mu_r > \mu_l$


```{r}
prop.test(x=c(4839, 790), n=c(4839 + 4364, 790 + 662), alternative = "less")
```

Zaključak:
Na razini signifikantnosti od 5% ne možemo odbaciti nultu hipotezu o jednakosti proporcija. To znači da ne možemo tvrditi da su dešnjaci ili ljevaci nezgodniji protivnici dešnjacima koji igraju jednoručni backhand.
