---
title: "SAP  - Projekt - Analiza teniskih mečeva"
author: "Benjak Petar, Bilić Ante, Kaštelan Niko, Paradžik Mario"
output:
  pdf_document: default
  html_document:
    df_print: paged
---

```{r setup, include=FALSE}
knitr::opts_chunk$set(echo = TRUE)
```


## Motivacija i opis problema

Statistika i predviđanje sportskih rezultata mogu pomoći menadžerima, trenerima, procjeniteljima kvota i drugima u donošenju odluka. U tenisu je statistika kao alat dobila dodatnu popularnost zahvaljujući bivšem treneru Craigu O’Shaughnessyu, strategu s uporištem u statistici čija je analiza bila ključna u rezultatima Novaka Đokovića protiv njegovih najvećih rivala. Svojim zaključcima izvedenim iz povijesnih podataka mečeva tenisačima je moguće prilagoditi kondicijske pripreme, teniske treninge i strategiju protiv pojedinih protivnika, što rezultira boljom i konzistentnijom igrom.


### Učitavanje potrebnih paketa
```{r echo=T, error=FALSE, warning=FALSE, message=FALSE}
library(dplyr)
library(tidyverse)
```

### Učitavanje podataka
```{r}
tennisMatches <- read.csv("tennis_atp_matches_full.csv")
```


### Dimenzija podataka
```{r}
dim(tennisMatches)
```


### Nazivi varijabli
```{r}
names(tennisMatches)
```


### Prikaz podataka
```{r}
view(tennisMatches)
```


### Tipovi varijabli u skupu podataka
```{r}
sapply(tennisMatches, class)
```

Kod učitavanja podataka može doći do situacije gdje se tipovi podataka pogrešno prepoznaju
pa ih je potrebno ručno izmijeniti. U ovom se slučaju krivo prepoznaju tipovi varijabli: tourney_date, winner_id te loser_id.
```{r}
tennisMatches <- tennisMatches %>% mutate(
  tourney_date = as.Date(as.character(tourney_date), "%Y%m%d"),
  winner_id = as.factor(winner_id),
  loser_id = as.factor(loser_id)
)
```

```{r}
summary(tennisMatches)
```


### Traženje nedostajućih vrijednosti
Dani skup podataka nerijetko sadrži nedostajuće podatke. Rad nad takvim podacima može dovesti do pogrešaka u testiranju hipoteza i zaključivanju. Varijable s velikim udjelom nedostajućih vrijednosti ćemo obraditi s ciljem da zadržimo informaciju koju sadrže.
```{r}
for (col_name in names(tennisMatches)) {
  if (sum(is.na(tennisMatches[, col_name])) > 0) {
    cat("Ukupno nedostajućih vrijednosti za varijablu ", col_name, ": ", 
        sum(is.na(tennisMatches[, col_name])), "\n")
  }
}
```

Varijabla winner_seed ima 59% nedostajućih vrijednosti, a varijabla loser_seed ima 78% nedostajućih vrijednosti što znači da se gubi znatno količina informacije koju sadrže. Obradit ćemo ih na način da zamijenimo NA vrijednosti sa (najveći_seed + 1), što je u ovom slučaju 36.
```{r}
tennisMatches$winner_seed[is.na(tennisMatches$winner_seed)] <- 36
tennisMatches$loser_seed[is.na(tennisMatches$loser_seed)] <- 36
```


## Problem 1


### Možemo li nešto zaključiti iz distribucije visine najboljih deset igrača u posljednjih 30 godina u odnosu na distribuciju visine igrača koji nisu bili tako uspješni?

Potrebno je izdvojiti visine tenisača u dva različita skupa podataka. Prvi skup podataka sadrži jedistven skup igrača koji su u posljednih 30 godina bili u top deset najboljih u trenutku igranja meča, a drugi sadrži jedinstven skup igrača koji u posljednjih trideset godina u trenutku igranja meča nisu bili u top deset najboljih.


```{r}
topTenW = tennisMatches[tennisMatches$winner_rank <= 10, c("winner_name", "winner_ht")]
topTenL = tennisMatches[tennisMatches$loser_rank <= 10, c("loser_name", "loser_ht")]

colnames(topTenW) = c("name", "ht")
colnames(topTenL) = c("name", "ht")

topTen = rbind(topTenW, topTenL)
topTen = topTen[!duplicated(topTen[, c("name")]), ]

cat("Pregled podataka o visini igrača u top deset najboljih\n")
summary(topTen$ht)
length(topTen$ht)


notTopTenW = tennisMatches[tennisMatches$winner_rank > 10, c("winner_name", "winner_ht")]
notTopTenL = tennisMatches[tennisMatches$loser_rank > 10, c("loser_name", "loser_ht")]

colnames(notTopTenW) = c("name", "ht")
colnames(notTopTenL) = c("name", "ht")

notTopTen = rbind(notTopTenW, notTopTenL)
notTopTen = notTopTen[!duplicated(notTopTen[, c("name")]), ]

cat("\nPregled podataka o visini igrača koji nisu u top deset najboljih\n")
summary(notTopTen$ht)
length(notTopTen$ht)

```

Premda su u podatcima o visinama igrača koji nisu u top deset najboljih gotovo polovica nedostajeće vrijdnosti, odlučujemo se za njihovo uklanjanje.

```{r}
topTen = na.omit(topTen) 
notTopTen = na.omit(notTopTen)

cat("Pregled podataka o visini igrača u top deset najboljih\n")
summary(topTen$ht)

cat("\nPregled podataka o visini igrača koji nisu u top deset najboljih\n")
summary(notTopTen$ht)
```


### Vizualizacija podataka

```{r}

hist(topTen$ht,
     xlab="Visina igrača",
     ylab="Frekvencija",
     main="Visina igrača u top deset najboljih",
     xlim = c(160, 220)
   )

hist(notTopTen$ht,
     xlab="Visina igrača",
     ylab="Frekvencija",
     main="Visina igrača koji nisu u top deset najboljih",
     xlim = c(160, 220)
   )

boxplot(topTen$ht, notTopTen$ht, 
        col = c("blue", "red"),
        names = c("top ten", "not top ten"),
        main="Visina igrača")
```

Prije određivanja testa potrebno je provjeriti normalnost podataka.


### QQ dijagram 

```{r}
# QQ-dijagram
qqnorm(topTen$ht, pch = 1, frame = FALSE, main = "Visina top deset najboljih igrača")
qqline(topTen$ht, col = "steelblue", lwd = 2)

qqnorm(notTopTen$ht, pch = 1, frame = FALSE, 
       main = "Visina igrača koji nisu u top deset najboljih ")
qqline(notTopTen$ht, col = "steelblue", lwd = 2)
```

Histogram te QQ-dijagram upućuju na manja odstupanja od normalnosti, no t-test je robustan na ne normalnost kada podatci imaju zvonoliku krivulju.


Odlučujemo se za korištenje t-testa te je potrebno provesti analizu jednakosti varijanci.


### Provjera jednakosti varijanci

```{r}
varTopTen <- var(topTen$ht)
varNotTopTen <- var(notTopTen$ht)
cat("Varijanca top deset najboljih igrača: ", varTopTen, "\n")
cat("Varijanca igrača izvan top deset najboljih: ", varNotTopTen)
```


### Test o jednakosti varijanci

Ako imamo dva nezavisna slučajna uzorka $X_1^1, X_1^2, \ldots X_1^{n_1}$ i $X_2^1, X_2^2, \ldots, X_2^{n_2}$ koji dolaze iz normalnih distribucija s varijancama $\sigma_1^2$ i $\sigma_2^2$, tada slučajna varijabla
$$F = \frac{S_{X_1}^2 / \sigma_1^2}{S_{X_2}^2 / \sigma_2^2}$$

ima Fisherovu distribuciju s $(n_1 - 1, n_2 - 1)$ stupnjeva slobode, pri čemu vrijedi:
$$S_{X_1}^2 = \frac{1}{n_1 - 1} \sum_{i = 1}^{n_1} (X_1^i - \bar{X}_1)^2, \quad S_{X_2}^2 = \frac{1}{n_2 - 1} \sum_{i = 1}^{n_2} (X_2^i - \bar{X}_2)^2.$$
Hipoteze testa jednakosti varijanci glase:

$$ \begin{aligned}
H_0&: \sigma_1^2 = \sigma_2^2 \\
H_1&: \sigma_1^2 \neq \sigma_2^2
\end{aligned} $$

```{r}
var.test(topTen$ht, notTopTen$ht)
```


### Zaključak 

Ne možemo odbaciti hipotezu $H_0$ o jednakosti varijanci pri razini značajnosti od 5% s obzirom da je p-vrijednost 0.2508.


### Provedba t-testa

Kod testiranja jednakosti očekivanja dvaju nezavisnih uzorka uz pretpostavku da oni potiću iz normalne distribucije, koristi se testna statistika

$$T = \frac { \mu_{1} - \mu_{2} } { s_{p}^{2} \sqrt{ (\frac {1} {n_{1}} + \frac{1} {n_{2}}) } }$$

gdje je 

$$s_{p}^{2} = \frac { (n_{1} - 1)s_{1}^2 + (n_{2} - 1)s_{2}^{2} } { n_{1} + n_{2} - 2 }$$

Odabrana testna statistika ima Studentovu distribuciju sa $n_1 - n_2 + 2$ stupnjeva slobode.

$H_0$ : visina igrača koji su u posljednih 30 godina bili u top 10 najboljih je jednaka visini igrača koji u posljednjih 30 godina nisu tako uspješni

$H_1$ :  visina igrača koji su u posljednih 30 godina bili u top 10 najboljih je veća u odnosu na visinu igrača koji u posljednjih 30 godina nisu tako uspješni

odnosno

$H_0 : \mu_{10} = \mu_{n10}$ 

$H_0 : \mu_{10} > \mu_{n10}$

```{r}
t.test(topTen$ht, notTopTen$ht, alt = "greater", var.equal = TRUE)
```


### Zaključak

Na razini značajnosti od 1% odbacujemo hipotezu $H_0$ premda je p-vrijednost 3.695e-05, postoji značajna razlika visina igrača u top deset najboljih u posljednjih 30 godina i onih izvan top deset najboljih. Visina igrača u top deset najboljih je veća od visine igrača koji nisu u top deset najboljih.

Iz provedenog testa ne možemo zaključiti da visina izravno utječe na uspješnost igrača, već samo korelaciju između visine i uspješnosti igrača.


## Problem 2


### Predviđa li pobjeda prvog seta pobjedu cijelog meča?

Pobjeda prvog meča potencijalno može utjecati na psihloško stanje igrača te njegov stil igre, posebno u količini rizika koje igrač uzima tokom meča, ovisno o tome je li pobijedio ili izgubio prvi set. Postavlja se pitanje da li pobjeda prvog seta predviđa pobjedu cijelog meča.

Kako bi se problem testirao potrebno je izdvojiti podatke o mečevima u kojima je pobijedio onaj tenisač koji je pobijedio i prvi set, te podatke o mečevima u kojima je izbubio onaj tenisač koji je pobijedio prvi set.

Podaci o setovima mogu sadržavati W/O koji označuju predaju ili diskvalifikaciju, takve je podatke potrebno ukloniti iz skupa podataka.
```{r}
# Uklanjanje mečeva kojima je score W/O
tennisMatchesSet <- tennisMatches[!is.na(as.numeric(substr(tennisMatches$score, 1, 1))), ]
#Izdvajanje rezultata
scores <- tennisMatchesSet$score
#Dohvaćanje prvog seta
firstSet <- substr(scores, 1, 3)
```

Podatke ćemo preslikati u vrijednosti 1 i -1, odnosno, ako je pobjednik dobio prvi set tada rezultat označavamo s 1, a ako je gubitnik dobio prvi set rezultat označavamo s -1.
Ako pobjeda prvog seta nije povezana s pobjedom meča, tada očekujemo da srednja vrijednost tako transformiranih podataka neće biti značajno različita od 0.

```{r}
eFunc <- function(strSet){
  wScore = as.numeric(substr(strSet, 1 , 1))
  lScore = as.numeric(substr(strSet, 3,3))
  if(wScore > lScore){
    #W je pobijedio prvi set
    return(1)
  }else if(lScore > wScore){
     #L je dobio prvi set
     return(-1)
  }else{
    return(0)
  }
}
extractedData <- c()
for(i in firstSet){
  extractedData <- c(extractedData, eFunc(i))
}
```



```{r}
cat("Srednja vrijednost transformiranih podataka\n")
mean(extractedData)
```


### Provedba testa

Koristit ćemo t-test s jednostranom alternativom čija je testna statistika

$$T = \frac {\mu} {s \sqrt{n}}$$
sa $n-1$ stupnjeva slobode.

$H_0$ : pobjeda prvog seta predviđa pobjedu cijelog meča
$H_1$ : pobjeda prvog seta ne predviđa pobjedu cijelog meča

odnosno, uz transformaciju podataka,

$$H_0: \mu = 0$$
$$H_1: \mu > 0$$

```{r}
t.test(extractedData, alt="greater")
```


### Zaključak

Odbacujemo nultu hipotezu u korist alternativne hipoteze, koja tvrdi da pobjeda prvog seta predviđa pobjedu cijelog meča, na razini značajnosti od 1% premda je p-vrijednost dobivena provedbom testa manje od 2.2e-16.


Iz provedenih testova možemo zaključiti korelaciju podbjede prvog seta u svezi s pobjedom meča, ali ne možemo zaključiti da pobjeda prvog seta uzrokuje pobjedu meča.



## Problem 3


### Možemo li temeljem danih varijabli predvidjeti pobjednika teniskog meča?
```{r}
```


## Problem 4

### Utječe li broj aseva na ishod pobjednika?

Zato što u jednom meču podatci broja aseva pobjednika i asevi broja gubitnika ovisi o igračima koji igraju, ne možemo promatrati distribucije odvojeno, stoga zaključujemo da je potrebno provjeriti je li broj aseva koji je ostvario pobjednik statistički značajno veći da bi se zaključila povezanost broja aseva i ishoda meča.


### Provjera normalnosti podataka

Provjeravamo jesu li ispunjeni uvjeti za provedbu t testa.

Provjeravamo normalnost uparenih podataka broja aseva igrača koji je pobijedio (W)
umanjene za broj aseva koje je ostvario igrač koji je izgubio (L).
```{r}
aseviUpareni <- c(tennisMatches$w_ace - tennisMatches$l_ace)
```


```{r}
qqnorm(aseviUpareni, pch = 1, frame = FALSE, main = "Brojevi aseva W - L")
qqline(aseviUpareni, col = "steelblue", lwd = 2)
```

Iz QQ dijagrama vidimo da podatci imaju odstupanja od normalne distribucije.
```{r}
hist(aseviUpareni, main = "Broj aseva W - L", xlab = "Razlika aseva", ylab = "Frekvenicja")
```

Podatci prate zvonoliku krivulju, a t-test je robustan na ne normalnost, tj. distribucija uzorka ne mora biti normalna da bi t test dao ispravne rezultate, ali po obliku mora pratiti normalnu krivulju.
```{r}
summary(aseviUpareni)
boxplot(aseviUpareni)
```


### Provodba jednostranog T-testa

Hipoteze:

$$H_0: \mu_w - \mu_l = 0$$
$$H_1: \mu_w - \mu_l > 0$$


```{r}
# Provedba t testa
t.test(aseviUpareni, alt = "greater")
```


### Zaključak

Zbog male p-vrijednosti možemo odbaciti hipotezu $H_0$ i zaključiti da broj ostvarenih aseva igrača koji je pobijedio je statistički značajno veće na dostupnom uzorku nego od broja aseva koje je ostvario igrač koji je izgubio, stoga zaključujemo da broj ostvarenih aseva utječe na pobjedu u meču.



## Problem 5


### Utječe li postotak osvojenosti poena prvim servisom na ishod pobjednika?


### Opis i postupak

Mnogi tenisači stavljaju veliki fokus na povećanje osvajanja poena prvim servisom pa se postavlja pitanje utječe li postotak osvojenosti poena prvim servisom na ishod pobjenika. 

Potrebno je izdvojiti postotak osvojenosti poena prvim servisom pobjenika mečeva i postotak osvojenosti poena prvim servisom gubitnika mečeva te ispitati njihov odnos.

Postotak osvojenosti poena prvim servisom računamo kao p1 * q1 gdje je p1 vjerojatnost
uspješnosti prvog servisa, a q1 vjerojatnost osvajanja poena uz uvjet da je prvi servis uspješan.

### Dohvat podataka
```{r}
#vjerojatnost uspješnosti prvog servisa
p1stWon.p1.w = tennisMatches$w_1stIn / tennisMatches$w_svpt
p1stWon.p1.l = tennisMatches$l_1stIn / tennisMatches$l_svpt

#vjerojatnost osvajanja poena uz uvjet da je prvi servis uspješan
p1stWon.q1.w  = tennisMatches$w_1stWon / tennisMatches$w_1stIn
p1stWon.q1.l = tennisMatches$l_1stWon / tennisMatches$l_1stIn

#vjerojatnost osvajanja poena prvim servisom
p1stWon.w = p1stWon.p1.w * p1stWon.q1.w
p1stWon.l = p1stWon.p1.l * p1stWon.q1.l

#punjenje nedostajećih vrijednosti očekivanjem
meanW = mean(p1stWon.w, na.rm=TRUE)
meanL = mean(p1stWon.l, na.rm=TRUE)

p1stWon.w[is.na(p1stWon.w)] = meanW
p1stWon.l[is.na(p1stWon.l)] = meanL

cat("Postotak osvojenosti poena prvim servisom pobjednika:\n")
summary(p1stWon.w)

cat("Postotak osvojenosti poena prvim servisom gubitnika:\n")
summary(p1stWon.l)
```


### Vizualizacija
```{r}
hist(p1stWon.w,
     xlab="Postotak",
     ylab="Broj ishoda",
     main="Postotak osvojenosti poena prvim servisom pobjednika",
     xlim=c(0,1))

hist(p1stWon.l,
     xlab="Postotak",
     ylab="Broj ishoda",
     main="Postotak osvojenosti poena prvim servisom gubitnika",
     xlim=c(0,1))

p1Won.frame = data.frame(w = p1stWon.w,l = p1stWon.l)
boxplot(p1Won.frame, col =c("green", "red"))
```

Iz prikazanih dijagrama se može naslutiti da je postotak osvojenosti poena prvim servisom veći kod pobjednika u odnosu na gubitnike. Obje populacije imaju zvonolik oblik, no testirajmo normalnost i qq-plotom. 


### Provjera normalnosti
```{r}
qqnorm(p1stWon.w,
  pch = 1,
  frame = FALSE,
  main = "Postotak osvojenosti poena prvim servisom pobjednika"
)
qqline(p1stWon.w, col = "steelblue", lwd = 2)

qqnorm(p1stWon.l,
  pch = 1,
  frame = FALSE,
  main = "Postotak osvojenosti poena prvim servisom gubitnika"
)
qqline(p1stWon.l, col = "steelblue", lwd = 2)
```

Pregledom dijagrama vidimo da podaci imaju manju odstupanja od normalne distribucije, ali je t-test robustan na ne-normalnost kada podaci imaju zvonolik oblik.


### Testiranje jednakosti varijanci

Kako bi se moglo odlučiti koji će se t-test koristiti potrebno je provesti test o jednakosti varijanci.

```{r}
varPobjednik <- var(p1stWon.w)
varGubitnik <- var(p1stWon.l)

cat("Varijanca postotka dobivenosti poena prvim servisom pobjednika: ", varPobjednik, "\n")
cat("Varijanca postotka dobivenosti poena prvim servisom gubitnika: ", varGubitnik, "\n")
```

Ako imamo dva nezavisna slučajna uzorka $X_1^1, X_1^2, \ldots X_1^{n_1}$ i $X_2^1, X_2^2, \ldots, X_2^{n_2}$ koji dolaze iz normalnih distribucija s varijancama $\sigma_1^2$ i $\sigma_2^2$, tada slučajna varijabla
$$F = \frac{S_{X_1}^2 / \sigma_1^2}{S_{X_2}^2 / \sigma_2^2}$$

ima Fisherovu distribuciju s $(n_1 - 1, n_2 - 1)$ stupnjeva slobode, pri čemu vrijedi:
$$S_{X_1}^2 = \frac{1}{n_1 - 1} \sum_{i = 1}^{n_1} (X_1^i - \bar{X}_1)^2, \quad S_{X_2}^2 = \frac{1}{n_2 - 1} \sum_{i = 1}^{n_2} (X_2^i - \bar{X}_2)^2.$$
Hipoteze testa jednakosti varijanci glase:

$$ \begin{aligned}
H_0&: \sigma_1^2 = \sigma_2^2 \\
H_1&: \sigma_1^2 \neq \sigma_2^2
\end{aligned} $$

```{r}
var.test(p1stWon.w, p1stWon.l)
```

Zaključak:

Na razini značajnosti od 1% odbacujemo nultu hipotezu te zaključujemo da varijance postotka dobivenosti poena prvim servisom pobjednika i gubitnika nisu jednake.


### Odabir testa

Iz provednih testova odlučujemo se za testiranje hipoteze uporabom t-testa uz pretpostavku nejednakosti varijanci. Taj test ima sljedeću testnu statistiku:

$$T = \frac { \mu_{1} - \mu_{2} } { \sqrt{ (\frac {s_1^2} {n_{1}} + \frac{s_2^2} {n_{2}}) } }$$
sa

$$\upsilon = \frac {(\frac {s_1^2} {n_1} + \frac {s_2^2} {n_2} )^2} { \frac { (\frac {s_1^2} {n_1})^2 } {n_1 - 1} + \frac { (\frac {s_2^2} {n_2})^2 } {n_2 - 1}}  $$

,zaokruženim na manji cijeli broj, stupnja slobode.

### Testiranje hipoteze

Hipoteze:

$H_0$ : postotci dobivenosti poena prvim servisom pobjednika i gubitnika meča su jednaki

$H_1$ : postotak dobivenosti poena prvim servisom je veći kod pobjednika u odnosu na gubitnike meča

odnosno

$H_0: \mu_w - \mu_l = 0$ 

$H_1: \mu_w - \mu_l > 0$
```{r}
t.test(p1stWon.w, p1stWon.l,
  alternative = "greater",
  var.equal = FALSE
)
```

Zaključak:
Na razini signifikantnosti od 1% odbacujemo hipotezu $H_0$ u koristi hipoteze $H_1$ koja tvrdi  da je postotak dobivenosti poena prvim servisom pobjednika meča veći od postotka dobivenosti poena prvim servisom gubitnika meča, premda je dobivena p-vrijednost manja od 2.2e-16.



## Problem 6


### Jesu li ljevaci nezgodniji protivnici dešnjacima koji igraju jednoručni backhand?


### Opis i postupak

U tenisu se ljevaci smatraju nezgodnim protivnicima dešnjaka zbog načina na koji dešnjaci moraju igrati protiv njih. Također, jednoručni backhand se smatra superiornom tehnikom u odnosu na klasični backhand ako ga je igrač usavršio. Postavlja se pitanje jesu li ljevaci nezgodniji protivnici i onim dešnjacima koji igraju jednoručni backhand. Potrebno je usporediti odnos broja pobjeda te gubitaka igrača koji je dešnjak i igra jednoručni backhand kada igra protiv ljevaka te kada igra protiv dešnjaka.

### Korišten test

Hipotezu ćemo testirati Hi-kvadrat testom za jednakost proporcija.

$$\chi^2 = \sum_{i = 1}^{n} \frac{(O_i - E_i)^2} {E_i}$$

### Izdvajanje podataka i pregled

```{r message=FALSE, warning=FALSE, echo=FALSE}
rightVSohbWinner = tennisMatches[tennisMatches$winner_ohb == "TRUE" & tennisMatches$winner_hand == "R" & tennisMatches$loser_hand == "R", ]

leftVSohbWinner = tennisMatches[tennisMatches$winner_ohb == "TRUE" & tennisMatches$winner_hand == "R" & tennisMatches$loser_hand == "L", ]

rightVSohbLoser = tennisMatches[tennisMatches$loser_ohb == "TRUE" & tennisMatches$loser_hand == "R" & tennisMatches$winner_hand == "R", ]

leftVSohbLoser = tennisMatches[tennisMatches$loser_ohb == "TRUE" & tennisMatches$loser_hand == "R" & tennisMatches$winner_hand == "L", ]

data <- matrix(c(nrow(rightVSohbWinner), nrow(rightVSohbLoser), nrow(leftVSohbWinner), nrow(leftVSohbLoser)), nrow = 2, byrow = FALSE)
colnames(data) <- c("protiv dešnjaka", "protiv ljevaka")
rownames(data) <- c("broj pobjeda", "broj gubitaka")

barplot(data, col = colors()[c(10, 60)], beside = T, legend=rownames(data), main = "Broj pobjeda i gubitaka dešnjaka koji igra jednoručni backhand", ylab = "Broj mečeva")

print(paste0('Broj pobjeda protiv dešnjaka: ', nrow(rightVSohbWinner)))
print(paste0('Broj gubitaka protiv dešnjaka: ', nrow(rightVSohbLoser)))
print(paste0('Udio pobjeda u mečevima protiv dešnjaka (%): ', nrow(rightVSohbWinner) / (nrow(rightVSohbWinner) + nrow(rightVSohbLoser)) * 100))

print(paste0('Broj pobjeda protiv ljevaka: ', nrow(leftVSohbWinner)))
print(paste0('Broj gubitaka protiv ljevaka: ', nrow(leftVSohbLoser)))
print(paste0('Udio pobjeda u mečevima protiv ljevaka (%): ', nrow(leftVSohbWinner) / (nrow(leftVSohbWinner) + nrow(leftVSohbLoser)) * 100))

```
Iz prikaza podataka možemo naslutiti da postoji razlika u vjerojatnosti pobjede dešnjaka koji igra jednoručni backhand kada igra protiv dešnjaka te kada igra protiv ljevaka. Moramo provesti testiranje kako bi vidjeli je li opažena razlika statistički značajna.


### Testiranje hipoteze

Provodimo Hi-kvadrat test jednakosti proporcija.

Hipoteze:

$H_0: p_r = p_l$ 
$H_1: p_r < p_l$


```{r}
prop.test(x=c(17225, 2925), n=c(17225 + 13935, 2925 + 2228), alternative = "less")
```

Zaključak:
Na razini signifikantnosti od 5% odbacujemo nultu hipotezu o jednakosti proporcija u korist alternativne hipoteze koja tvrdi da je udio pobjeda protiv dešnjaka manji od udjela pobjeda protiv ljevaka. To znači da ne možemo tvrditi da su ljevaci nezgodniji protivnici dešnjacima koji igraju jednoručni backhand.



## Problem 7


### Utječe li broj dvostrukih pogrešaka na ishod pobjednika?

Velik broj dvostrukih pogrešaka u teniskom meču može utjecati na nepotreban gubitak poena.
Postavlja se pitanje utječe li broj dvostrukih pogrešaka na ishod pobjednika.

Potrebno je upariti broj dvostrukih pogrešaka pobjednika i gubitnika meča te vidjeti postoji li značajna razlika u broju dvostrukih pogrešaka pobjednika i gubitnika meča.


### Dohvat podataka

```{r}
dfW = tennisMatches$w_df
dfL = tennisMatches$l_df

cat("Podaci o broju dvostrukih pogrešaka pobjenika meča\n")
summary(dfW)

cat("\nPodaci o broju dvostrukih pogrešaka gubitnika meča\n")
summary(dfL)
```


### Uklanjanje nedostajećih vrijednosti

Iz podataka uklanjamo one mečeve za koje ne postoje podatci o broju dvostrukih pogrešaka
pobjenika ili gubitnika meča.
```{r}
dfMatches = tennisMatches[names(tennisMatches) %in% c("w_df", "l_df")]

dfMatches = na.omit(dfMatches)

dim(dfMatches)

summary(dfMatches$w_df)
summary(dfMatches$l_df)
```

```{r}
dfMatches.upareni = dfMatches$w_df - dfMatches$l_df
summary(dfMatches.upareni)
```


### Vizualizacija podataka

```{r}
hist(dfMatches$w_df,
     xlab="Broj pogrešaka",
     ylab="Frekvencija",
     main="Broj dvostrukih pogrešaka pobjednika",
    ylim = c(0, 50000))

hist(dfMatches$l_df,
     xlab="Broj pogrešaka",
     ylab="Frekvencija",
     main="Broj dvostrukih pogrešaka gubitnika",
    ylim = c(0, 50000))

dfMatches.frame = data.frame(w = dfMatches$w_df,l = dfMatches$l_df)
boxplot(dfMatches.frame, col =c("green", "red"))

hist(dfMatches.upareni,
     xlab="Razlika broja pogrešaka",
     ylab="Frekvencija",
     main="Upareni broj dvostrukih pogrešaka",
    )

boxplot(dfMatches.upareni)
```

Iz prikazanih dijagrama se može naslutiti kako gubitnici imaju veći broj dvostrukih pogrešaka u usporedbi sa pobjednicima meča. Upareni broj dvostrukih pogrešaka ima zvonolik oblik te njegov histogram nalikuje na normalnu distribuciju, no provjerimo to i qq-plotom.

```{r}
qqnorm(dfMatches.upareni,
  pch = 1,
  frame = FALSE,
  main = "Upareni broj dvostrukih pogrešaka"
)
qqline(dfMatches.upareni, col = "steelblue", lwd = 2)
```


### Odabir testa

QQ-plot daje uvid u manja odstupanja uparenog broja dvostrukih pogrešaka od normalne distribucije, no premda distribucija ima zvonolik oblik možemo koristiti t-test premda je on robustan na nenormalnost.

Koristit ćemo t-test čija je testna statistika:

$$T = \frac {\mu - \mu_{0}} {s/\sqrt{n}}$$

### Hipoteze

$H_0$ : broj dvostrukih pogrešaka pobjednika je jednak broju dvostrukih pogrešaka gubitnika
$H_1$ : broj dvostrukih pogrešaka pobjednika je manji od broja dvostrukih pogrešaka gubitnika

odnosno

$$H_0 : \mu_{w} - \mu_{l} = 0$$
$$H_1 : \mu_{w} - \mu_{l} < 0$$
premda provodimo test nad uparenim podacima.


### Provedba testa

```{r}
t.test(dfMatches.upareni, alt = "less")
```


### Zaključak

Na razini značajnosti od 1% odbacujemo nultu hipotezu u korist alternativne hipoteze koja govori da je broj dvostrukih pogrešaka pobjednika manji od broja dvostukih pogrešaka gubitnika meča. Ne možemo tvrditi da je broj dvostrukih pogrešaka pobjednika i gubitnika meča jednak.
