---
title: "SAP  - Projekt - Analiza teniskih mečeva"
author: "Bilić Ante, Paradžik Mario, Kaštelan Niko, Benjak Petar"
output:
  html_document:
    df_print: paged
  pdf_document: default
---

```{r setup, include=FALSE}
knitr::opts_chunk$set(echo = TRUE)
```

## Motivacija i opis problema
Statistika i predviđanje sportskih rezultata mogu pomoći menadžerima, trenerima, procjeniteljima kvota i drugima u donošenju odluka. U tenisu je statistika kao alat dobila dodatnu popularnost zahvaljujući bivšem treneru Craigu O’Shaughnessyu, strategu s uporištem u statistici čija je analiza bila ključna u rezultatima Novaka Đokovića protiv njegovih najvećih rivala. Svojim zaključcima izvedenim iz povijesnih podataka mečeva tenisačima je moguće prilagoditi kondicijske pripreme, teniske treninge i strategiju protiv pojedinih protivnika, što rezultira boljom i konzistentnijom igrom.

### Učitavanje potrebnih paketa
```{r echo=T, error=FALSE, warning=FALSE, message=FALSE}
library(dplyr)
library(tidyverse)
```

### Učitavanje podataka
```{r}
tennisMatches = read.csv('tennis_atp_matches.csv')
```

### Dimenzija podataka
```{r}
dim(tennisMatches)
```

### Nazivi varijabli
```{r}
names(tennisMatches)
```

### Prikaz podataka
```{r}
View(tennisMatches)
```


### Tipovi varijabli u skupu podataka
```{r}
sapply(tennisMatches, class)
```

Kod učitavanja podataka može doći do situacije gdje se tipovi podatak pogrešno prepoznaju
pa ih je potrebno ručno izmijeniti. U ovom se slučaju krivo prepoznaju tipovi varijabli: tourney_date, winner_id te loser_id.
```{r}
tennisMatches = tennisMatches %>% mutate(tourney_date = as.Date(as.character(tourney_date), "%Y%m%d"),
                  winner_id = as.factor(winner_id),
                  loser_id = as.factor(loser_id))
```

```{r}
summary(tennisMatches)
```

### Traženje nedostajućih vrijednosti
Dani skup podataka nerijetko sadrži nedostajuće podatke. Rad nad takvim podacima može dovesti do pogrešaka u testiranju hipoteza i zaključivanju. Varijable s velikim udjelom nedostajućih vrijednosti odbacujemo iz skupa podataka.
```{r}
for (col_name in names(tennisMatches)){
  if (sum(is.na(tennisMatches[,col_name])) > 0){
    cat('Ukupno nedostajućih vrijednosti za varijablu ',col_name, ': ', sum(is.na(tennisMatches[,col_name])),'\n')
  }
}
```

Varijabla winner_seed ima 59% nedostajućih vrijednosti, a varijabla loser_seed ima 78% nedostajućih vrijednosti što znači da nam ne daju puno informacija o teniskim mečevima pa se takve varijable uklanjanju iz skupa podataka.
```{r}
tennisMatches = select(tennisMatches, -c("winner_seed", "loser_seed"))
dim(tennisMatches)
```

## Problem 1
Možemo li nešto zaključiti iz distribucije visine najboljih deset igrača u posljednjih 30 godina u odnosu na distribuciju visine igrača koji nisu bili tako uspješni?

Potrebno je izdvojiti visine tenisača u dva različita skupa podataka. Prvi skup podataka sadrži sve visine igrača koji su u trenutku odigravanje meča bili u top deset najboljih tenisača. Drugi skup podataka sadrži sve visine igrača koji u trenutku odigravanje meča nisu bili u top deset najboljih tenisača.

```{r}
# Spremanje visina igrača koji su u trenutku igranja meča u top deset najboljih
topTenWinnerHeight = tennisMatches[tennisMatches$winner_rank <= 10, ]$winner_ht
topTenLosserHeight = tennisMatches[tennisMatches$loser_rank <= 10, ]$loser_ht

topTenHeight = append(topTenWinnerHeight, topTenLosserHeight)


# Odbacivanje nedostajećih vrijednosti
topTenHeight = topTenHeight[complete.cases(topTenHeight)]
summary(topTenHeight)

hist(topTenHeight,  xlab="Visina igrača", ylab="Frekvencija", main="Visina igrača koji su u top deset najboljih")
```


```{r}
# Spremanje visina igrača koji u trenutku igranja meča nisu u top deset najboljih
notTopTenWinnerHeight = tennisMatches[tennisMatches$winner_rank > 10, ]$winner_ht
noTopTenLosserHeight = tennisMatches[tennisMatches$loser_rank > 10, ]$loser_ht

notTopTenHeight = append(notTopTenWinnerHeight, noTopTenLosserHeight)

# Odbacivanje nedostajećih vrijednosti
notTopTenHeight = notTopTenHeight[complete.cases(notTopTenHeight)]
summary(notTopTenHeight)

hist(notTopTenHeight, xlab="Visina igrača", ylab="Frekvencija", main="Visina igrača koji nisu u top deset najboljih")
```

Prije određivanja testa potrebno je provjeriti normalnost podataka.

# Histogram te QQ-dijagram upućuju na normalnost podataka visine top deset najboljih igrača.
```{r}
# QQ-dijagram
qqnorm(topTenHeight, pch = 1, frame=FALSE, main="Visina top deset najboljih igrača")
qqline(topTenHeight, col="steelblue", lwd=2)
```

Histogram te QQ-dijagram upućuju na normalnost podataka visine igrača koji nisu u top deset najboljih.
```{r}
# QQ-dijagram
qqnorm(notTopTenHeight, pch = 1, frame=FALSE, main="Visina igrača koji nisu u top deset najboljih")
qqline(notTopTenHeight, col="steelblue", lwd=2)
```

Pod pretpostavkom da visine igrača prate normalnu distribuciju nastavlja testiranje povezanosti visine i uspješnosti igrača, koristi se t-test.

Testira se postoji li značajna razlika u očekivanju visine igrača koji su u top deset najboljih te onih koji nisu.

$H_0$: očekivanje visine igrača koji su u top deset najboljih je jednako očekivanju visine onih igrača koji nisu top deset najboljih
$H_1$: očekivanje visine igrača koji su u top deset najboljih je veće od očekivanja visine onih igrača koji nisu u top deset najboljih

## Provedba t-testa

### Provjera jednakosti varijanci

```{r}
varTopTen = var(topTenHeight)
varNotTopTen = var(notTopTenHeight)
cat('Varijanca top deset najboljih igrača: ', varTopTen, '\n')
cat('Varijanca igrača izvan top deset najboljih: ', varNotTopTen)
```


### Test o jednakosti varijanci

Ako imamo dva nezavisna slučajna uzorka $X_1^1, X_1^2, \ldots X_1^{n_1}$ i $X_2^1, X_2^2, \ldots, X_2^{n_2}$ koji dolaze iz normalnih distribucija s varijancama $\sigma_1^2$ i $\sigma_2^2$, tada slučajna varijabla
$$F = \frac{S_{X_1}^2 / \sigma_1^2}{S_{X_2}^2 / \sigma_2^2}$$

ima Fisherovu distribuciju s $(n_1 - 1, n_2 - 1)$ stupnjeva slobode, pri čemu vrijedi:
$$S_{X_1}^2 = \frac{1}{n_1 - 1} \sum_{i = 1}^{n_1} (X_1^i - \bar{X}_1)^2, \quad S_{X_2}^2 = \frac{1}{n_2 - 1} \sum_{i = 1}^{n_2} (X_2^i - \bar{X}_2)^2.$$
Hipoteze testa jednakosti varijanci glase:
$$ \begin{aligned}
H_0&: \sigma_1^2 = \sigma_2^2 \\
H_1&: \sigma_1^2 \neq \sigma_2^2
\end{aligned} $$

```{r}
var.test(topTenHeight, notTopTenHeight)
```
### Zaključak 
Odbacujemo hipotezu $H_0$ o jednakosti varijanci pri razini značajnosti od 0.05 s obzirom da je p-vrijednost 2.2e-16.

Provedba t-testa uz pretpostavku o nejednakosti varijanci.

```{r}
t.test(topTenHeight, notTopTenHeight, alt = "greater", var.equal = FALSE)
```
### Zaključak
Na razini značajnosti od 0.05 odbacujemo hipotezu $H_0$ premda je p-vrijednost 2.2e-16, postoji značajna razlika visina igrača u top deset najboljih u posljednjih 30 godina i onih izvan top deset najboljih. Visina igrača u top deset najboljih je veća od visine igrača koji nisu u top deset najboljih.

Iz provedenog testa ne možemo zaključiti da visina izravno utječe na uspješnost igrača, već samo korelaciju između visine i uspješnosti igrača.



## Problem 2
Predviđa li pobjeda prvog seta pobjedu cijelog meča?

Potrebno je izdvojiti sve mečeve u kojima je pobijedio onaj tenisač koji je pobijedio i prvi set.

Podaci o setovima mogu sadržavati W/O koji označuju predaju ili diskvalifikaciju, pa te takve podatke potrebno ukloniti iz skupa podataka.
```{r}
# Uklanjanje mečeva kojima je score W/O
tennisMatchesSet = tennisMatches[!is.na(as.numeric(substr(tennisMatches$score, 1, 1))), ]


wonFirstSetAndMatchMatches = tennisMatchesSet[substr(tennisMatchesSet$score, 1, 1) > substr(tennisMatchesSet$score, 3, 3), ]

# Mečevi u kojima je pobjednik onaj koji je pobijedio prvi set
wonFirstSetAndMatchCount = dim(wonFirstSetAndMatchMatches)[1]

lostFirstSetAnWonMatchMatches = tennisMatchesSet[substr(tennisMatchesSet$score, 1, 1) < substr(tennisMatchesSet$score, 3, 3), ]

# Mečevi u kojima je pobjednik onaj koji nije pobijedio prvi set
lostFirstSetAndWonMatchCount = dim(lostFirstSetAnWonMatchMatches)[1]

```


Iz provedenih testova možemo zaključiti korelaciju podbjede prvog seta u svezi s pobjedom meča, ali ne možemo zaključiti da pobjeda prvog seta uzrokuje pobjedu meča.



## Problem 3
Možemo li temeljem danih varijabli predvidjeti pobjednika teniskog meča?
```{r}

```



## Problem 4
Utječe li broj aseva na ishod pobjednika?

### Provjera normalnosti podataka

```{r}
aseviUpareni = c(tennisMatches$w_ace - tennisMatches$l_ace)
```

```{r}
qqnorm(aseviUpareni, pch = 1, frame=FALSE, main="Asevi igrača koji su dobili")
qqline(aseviUpareni, col="steelblue", lwd=2)

hist(aseviUpareni, main="Broj aseva W - L", xlab = "Razlika aseva", ylab = "Frekvenicja")
```
Podatci prate zvonikoliku krivulju, a t-test je robustan na ne normalnost.
```{r}
summary(aseviUpareni)
boxplot(aseviUpareni)
```
T test nije pogodan za distribucije s teškim repovima.

Hipoteze:
$H_0: \mu_w - \mu_l = 0$
$H_1: \mu_w - \mu_l > 0$

```{r}
#Provedba t testa
t.test(aseviUpareni, alt="greater")
```
Zbog male p-vrijednosti možemo zaključiti da broj ostvarenih aseva utječe na pobjedu u meču. 

#### Jackknife

```{r}
aseviUpareni <- na.omit(aseviUpareni)

mx <- mean(aseviUpareni)
ps <- numeric(length(aseviUpareni))
n <- length(aseviUpareni)
for(i in 1:length(aseviUpareni)){
  ps[i] = n * mx - (n-1) * mean(c(aseviUpareni[-i]))
}
se <- sd(ps)/sqrt(n)
j <- mean(ps)
"Interval povjerenja 95%"
(j - qt(0.975, n-1)*se)
(j + qt(0.975, n-1)*se)
```

"Interval povjerenja 95% za aritmetičku sredinu"
[1.647672, 1.725504]

Zato što srednja vrijednost $\mu = 0$ nije unutar 95% intervala procjene uzorka, mogu zaključiti da mogu odbaciti hipotezu $H_0$ uz nivo značajnosti 0.05.